最高法院民事判決　　　　　　　　　　　　　　　　九十三年度台上字第六七四號
　　上　訴　人　丙○○
　　訴訟代理人　羅裕欽律師
　　上　訴　人　乙○○
　　　　　　　　甲○○
　　被 上訴 人　西螺鎮中山自辦市地重劃區重劃會
　　法定代理人　馬榮祥
右當事人間請求返還土地事件，上訴人對於中華民國九十一年八月二十七日台灣高等
法院台南分院第二審判決︵九十年度上字第五七號︶，提起上訴，本院判決如左：
    主  文
原判決除假執行部分外廢棄，發回台灣高等法院台南分院。
    理  由
按公同共有物之處分及其他權利之行使，應得公同共有人全體之同意，為民法第八百
二十八條第二項所明定；又遺產在未分割前，依民法第一千一百五十一條規定應屬全
體繼承人公同共有，而拆除共同繼承之房屋，係對公同共有物為事實處分之行為，請
求拆除共同繼承房屋之訴，屬於民事訴訟法第五十六條第一項所謂訴訟標的對於共同
訴訟之各人必須合一確定者。本件上訴人丙○○對於第二審判決提起上訴，係為有利
益於共同訴訟人乙○○、甲○○之行為，依同條項第一款規定，為上訴效力所及，爰
併列乙○○、甲○○為上訴人，合先敘明。
本件被上訴人主張：依據平均地權條例第五十八條第二項及獎勵土地所有權人辦理市
地重劃辦法有關規定，伊係由西螺鎮中山自辦市地重劃區內全體土地所有權人為會員
組成，上訴人為重劃會之會員，應將其所有位於重劃區內之坐落雲林縣西螺段一七○
七地號土地︵下稱系爭土地︶，如原判決附圖所示編號Ａ部分面積一九九點五○平方
公尺、編號Ｂ部分面積七五點五○平方公尺之磚造房屋︵下稱系爭房屋︶拆除，將土
地交付伊，以利公共設施工程施作，因上訴人不拆除系爭房屋，致伊無法續行重劃工
作，經西螺鎮中山自辦市地重劃區理事會協調無結果，爰依獎勵土地所有權人辦理市
地重劃辦法第二十九條、伊章程第十七條規定及西螺鎮中山自辦市地重劃區第三次會
員大會紀錄，求為命上訴人拆除系爭房屋，交付土地予伊之判決。
上訴人則以：被上訴人藉形式上會員大會全權授權與其掌控之理監事會，處理事務多
所徇私舞弊，被上訴人應先就重劃區內土地向雲林縣政府申請辦理分配土地公告程序
，待分配結果確定後，始能依上開辦法第二十九條相關規定，進行本件重劃土地之拆
遷、施工等法定程序。且依雲林縣政府八八府地發字第八八○○一○九四一三號函，
可知被上訴人迭次公告均因未能確實維護土地所有權人之權益，顯有不當之情事而遭
異議，迄未公告確定，被上訴人日後依市地重劃實施辦法，就本件重劃土地分配重新
向雲林縣政府申請完成法定之分配公告程序確定，亦應依民國八十九年二月二日公布
施行之土地徵收條例相關規定，對系爭房屋補償後，始得拆除系爭房屋，其請求伊先
行拆除系爭房屋，及容忍進入施工，即屬無據等語；上訴人乙○○、甲○○則另稱：
系爭房屋為伊三人之父林萬有所有而由伊三人繼承等語，資為抗辯。
原審將第一審所為被上訴人敗訴之判決廢棄，改判命上訴人拆除系爭房屋及交付系爭
土地，無非以：系爭土地重劃前之地號為西螺段九二二之一號、西螺段一二九三之十
五號，上訴人均係於八十八年九月十八日始以八十七年十二月十八日發生繼承原因辦
理分割繼承登記，三人應有部分均一致，有土地登記謄本可稽，應認系爭房屋亦係上
訴人三人共同繼承其先人林萬有之地上物。上訴人丙○○辯稱：編號Ｂ部分房屋係其
獨資所建云云，並不足採。按重劃會辦理市地重劃時，應由重劃區內私有土地所有權
人半數以上，而其所有土地面積超過重劃區私有土地總面積半數以上者之同意，並經
主管機關核准後實施之，平均地權條例第五十八條第二項定有明文。是土地所有人辦
理自辦市地重劃，只須重劃區內私有土地所有人半數以上，而其所有土地面積超過重
劃區私有土地總面積半數以上者之同意，重劃計劃並經主管機關核准實施，縱令在該
重劃區內有少數所有人不同意，亦應視為自辦市地重劃會之會員，以免阻礙市地重劃
之進行。查本件重劃經被上訴人於九十年三月六日檢具相關資料陳報雲林縣政府在案
，嗣雲林縣政府於九十年三月二十六日以雲林縣政府九０府地發字第九二○○七二○
○三○八號函示：﹁檢送囑託登記申請書及本縣﹃西螺鎮中山自辦市地重劃區﹄重劃
前後土地分配對照清冊、土地登記清冊、他項權利清冊、重劃後土地分配圖、重劃前
後地號圖、測量成果清冊、地籍圖兩幅及磁性檔資料各乙份，除說明二、事項外，請
依有關規定逕為辦理權利變更登記，請查照。﹂、﹁說明：一、依據西螺鎮中山自辦
市地重劃區重劃會九十年三月六日螺自中山字第一七五號函及﹃市地重劃實施辦法﹄
第四十四條、﹃獎勵土地所有權人辦理市地重劃辦法﹄第三十六條、第三十七條及第
四十六條等規定辦理。二、案內坐落西螺段一六九五、一七一○、一七一一、一七一
二、一七一九、一七二○、一七二七等七筆土地，因土地分配異議予以暫緩登記，俟
重劃會與土地所有權人達成協議再行辦理土地權利變更登記。﹂，系爭土地於完成重
劃後已於九十年四月十日變更為同段一七○七號地，並於同年月二十四日完成重劃登
記。次查，被上訴人章程第十七條第一項規定﹁本重劃區內應行拆遷之土地改良物或
墳墓，其所有權人異議拒不拆遷時，應由理事會協調處理，協調不成，理事會應通知
異議人於接獲協調紀錄後十日內……﹂，嗣西螺鎮中山自辦巿地重劃區於八十八年五
月二日第三次會員大會時，經會員大會決議﹁有關本重劃區內之各項異議處理︵含地
上物拆遷及土地分配事宜︶如需訴請司法機關裁判者，授權理事會依作業需要提出，
不再經會員大會追認﹂，被上訴人提起本件之訴，核屬正當權利之行使，並無當事人
不適格情事。上訴人占用系爭土地之系爭房屋，已經勘驗、測量無訛；獎勵土地所有
權人辦理市地重劃辦法第二十九條規定：﹁重劃區內應行拆遷之土地改良物或墳墓，
應予補償；其補償數額，由理事會參照直轄市或縣︵市︶政府所訂土地改良物或墳墓
拆遷補償標準查定，並提交會員大會通過後辦理。前項應行拆遷之土地改良物或墳墓
，以妨礙重劃土地分配或工程施工者為限。土地改良物所有權人或墓主拒不拆遷時，
得由理事會協調；協調不成時，訴請司法機關裁判。自辦市地重劃進行中，重劃區內
土地所有權人阻撓重劃施工或地上物所有人拒領補償費者，依前項規定程序辦理。﹂
，被上訴人曾多次通知上訴人進行協調，但均因上訴人拒絕拆除系爭地上物或未到場
，致不能達成協議；嗣被上訴人依雲林縣辦理公文工程建築改良物拆遷補償辦法，查
估計算應給付上訴人地上物拆遷補償費六十九萬元，通知上訴人領取，上訴人仍未領
取，被上訴人乃向台灣雲林地方法院辦理提存。上訴人無故拒領，被上訴人訴請上訴
人拆屋交地，自屬有據等詞，為其判斷之基礎。
按獎勵土地所有權人辦理市地重劃辦法第二十九條第一項規定：重劃區內應行拆遷之
土地改良物或墳墓，應予補償；其補償數額，由理事會參照直轄市或縣︵市︶政府所
訂土地改良物或墳墓拆遷補償標準查定，並提交會員大會通過後辦理。同條第二項規
定：應行拆遷之土地改良物或墳墓，以妨礙重劃土地分配或工程施工者為限。土地改
良物所有權人或墓主拒不拆遷時，得由理事會協調；協調不成時，訴請司法機關裁判
。同條第三項規定：自辦市地重劃進行中，重劃區內土地所有權人阻撓重劃施工或地
上物所有人拒領補償費者，依前項規定程序辦理。是重劃區內有應行拆遷之土地改良
物，應予補償，其補償數額，由理事會參照直轄市或縣︵市︶政府所訂土地改良物或
墳墓拆遷補償標準查定，並須提交會員大會通過後辦理之；倘應行拆遷之地上物所有
人拒不拆遷，或拒領補償費，得由理事會協調；如協調不成時，始得訴請司法機關裁
判。查西螺鎮中山自辦市地重劃區第三次會員大會決議修改之被上訴人章程第十七條
第一項並未有不同之規定︵見一審卷第七八頁反面、第七九頁、第七四頁︶，乃原審
未查明關於系爭房屋之補償是否經西螺鎮中山自辦市地重劃區會員大會通過，徒以被
上訴人曾多次通知進行協調，上訴人拒絕拆除系爭地上物，或未到場，不能達成協議
，而依雲林縣辦理公文工程建築改良物拆遷補償辦法，查估計算應給付上訴人地上物
拆遷補償費六十九萬元，通知上訴人領取，上訴人仍未領取，被上訴人向台灣雲林地
方法院辦理提存，上訴人無故拒領地上物拆遷補償費，阻礙市地重劃之進行為由，遽
為不利於上訴人之論斷，尚嫌速斷。上訴論旨，指摘原判決不當，求予廢棄，非無理
由。又依被上訴人提出之章程第二條、會員大會會議紀錄、理事會會議紀錄、函文，
被上訴人之名稱全銜為﹁雲林縣西螺鎮中山自辦市地重劃區重劃會﹂︵見一審卷第七
○頁、第七六頁、第七七頁、第八四頁︶，究竟上訴人全銜有無﹁雲林縣﹂？案經發
回，宜併注意。
據上論結，本件上訴為有理由。依民事訴訟法第四百七十七條第一項、第四百七十八
條第二項，判決如主文。
中　　　華　　　民　　　國　　九十三　　年　　　四　　　月　　　二　　　日
                              最高法院民事第六庭
                                  審判長法官  吳　正　一
                                        法官  劉　福　來
                                        法官  鄭　玉　山
                                        法官  黃　義　豐
                                        法官  朱　建　男
      右正本證明與原本無異
                                              書  記  官
中　　　華　　　民　　　國　　九十三　　年　　　四　　　月　　二十一　　日
                                                                        ｖ
